臺灣桃園地方法院民事判決
110年度簡上字第102號
上  訴  人  林永棠

視同上訴人  林碧雲  

被上訴人    兆豐國際商業銀行股份有限公司

法定代理人  張兆順  
訴訟代理人  許原翰  
上列當事人間請求塗銷所有權移轉登記等事件，上訴人對於民國
110年1月14日臺灣桃園地方法院中壢簡易庭109年度壢簡字第151
1號第一審判決提起上訴，本院於111年2月24日辯論終結，判決
如下：
    主  文
一、上訴駁回。
二、第二審訴訟費用由上訴人負擔。
    事  實
壹、程序部分：
　　因訴訟標的對於共同訴訟之各人必須合一確定者，共同訴訟
    人中一人之行為有利益於共同訴訟人者，其效力及於全體；
    不利益者，對於全體不生效力，民事訴訟法第56條第1項第1
    款定有明文。而第三人起訴請求確認他人間之某法律關係存
    在或不存在，必須以該法律關係之雙方當事人為共同被告一
    同起訴，若僅以其中一方當事人為被告起訴者，即非適格之
    當事人。準此，若該法律關係之雙方當事人受敗訴之判決，
    而僅其中一方當事人對第三人提起上訴者，因該法律關係之
    存否對該雙方當事人必須合一確定，故其上訴之效力，自及
    於另一方當事人（最高法院77年度台上字第1418號判決意旨
    參照）。是查，被上訴人於原審乃起訴聲明請求：「㈠林永
    棠及林碧雲間就坐落於桃園市○○區○○段0000地號之土地(下
    稱系爭土地)所為之信託行為應予撤銷。㈡林碧雲應該就系爭
    土地以信託為登記原因之所有權移轉登記予以塗銷」（下稱
    起訴聲明）。則該訴訟，即須以林永棠及林碧雲為共同被告
    一起起訴，嗣二人同受原審敗訴之判決，雖僅林永棠1人提
    起上訴，但該上訴之效力，自及於林碧雲，而為本案之視同
    上訴人，兩造對此部分亦到庭不為爭執，合先敘明。
貳、實體部分：
一、被上訴人即原審原告主張：
  ㈠原審起訴主張：
    上訴人林永棠前於民國87年7月間向被上訴人申辦信用卡使
    用，然自95年1月起即未按期繳款，至今尚積欠被上訴人新
    臺幣（下同）37萬1,666元，及其中12萬6,087元自104年5月
    13日起至清償日止，按年息19.71％計算之利息，暨按延滯第
    1個月當月計付300元，延滯第2個月當月計付400元，延滯第
    3個月當月計付500元之逾期手續費，督促程序費用500元及
    執行費用2,977元（下稱系爭債務），此有臺灣桃園地方法
    院109年度司執字第67266號債權憑證（下稱系爭債權憑證）
    可證。詎上訴人為免其所有之系爭土地遭被上訴人聲請強制
    執行，竟與伊女兒即視同上訴人林碧雲簽立信託契約，並於
    101年10月23日以信託為原因，將系爭土地之所有權移轉登
    記予視同上訴人，此舉顯有害被上訴人之債權。為此，爰依
    信託法第6條第1項之規定，提起本件訴訟等語。並於原審聲
    明：如前開起訴聲明所示等語。
  ㈡二審答辯：
  　系爭土地於設定信託時，形式上既登記上訴人為所有權人，
    上訴人即應為實質所有權人。故上訴人所稱於負債前，系爭
    土地並非其所有之財產，設定信託未有害於債權，顯與事實
    不符。又上訴人於原審時已對於系爭信託行為致其無資力一
    節不為爭執，而上訴人所稱其名下所有之自小客車，係於75
    年出廠，於101年時，已出廠多年，市場價值不高，而上訴
    人於為信託行為當時除系爭土地外，別無其他可得執行之財
    產，上訴人所稱非無資力部分，並非可採。又被上訴人自94
    年間即透過各種管道試圖與上訴人協議還款，並於95年1月2
    6日轉列為呆帳。後經多次催繳執行、執行無效果，故上訴
    人所稱其未經被上訴人催收一詞，並不可採。再被上訴人於
    109年間查得上訴人有信託行為後，即提起本案訴訟，並未
    逾撤銷權之1年除斥期間。被上訴人在此之前並不知悉系爭
    土地經信託之情況。是被上訴人提起原審之訴，請求撤銷系
    爭信託行為，並塗銷該信託登記，確屬有據。上訴人提起本
    案上訴，為無理由，應駁回上訴。
二、上訴人、視同上訴人即原審被告抗辯及上訴理由略以：
  ㈠原審答辯：
  ⒈上訴人：伊對於伊於101年間為無資力狀態、而伊確實有積欠
    被上訴人系爭債務，被上訴人於104年間取得系爭債權憑證
    等情，均無意見。然伊並未收到被上訴人之催繳通知，且伊
    曾去電詢問被上訴人伊是否可僅清償本金，被上訴人亦拒絕
    之。又伊將系爭土地以信託為原因移轉登記予視同上訴人，
    純粹係因伊兒子不可靠，始將系爭土地由其女兒即視同上訴
    人保管，伊願與被上訴人協商，希望該信託登記不要被塗銷
    等語。並於原審聲明：被上訴人之訴駁回。
　⒉視同上訴人：伊對於上訴人於101年間為無資力狀態、而上訴
    人確實有積欠被上訴人系爭債務，被上訴人於104年間取得
    上開債權憑證等情，均無意見。然上訴人將系爭不動產以信
    託為原因移轉登記予伊，純粹係因伊弟弟不可靠，上訴人方
    將系爭不動產信託予伊保管，伊願與被上訴人協商分期清償
    ，系爭土地乃祖產，希望該信託登記不要被塗銷等語，資為
    抗辯。並於原審聲明：被上訴人之訴駁回等語。
  ㈡二審主張：
  ⒈上訴人部分:
　①系爭土地於上訴人對被上訴人負債前，即非上訴人之資產，
    該信託行為並未有害於被上訴人之權利：上訴人前於94年7
    月28日即已將系爭土地出售予視同上訴人，由視同上訴人取
    得所有權。但因上訴人於98年間，有與訴外人陳春美結婚之
    計畫，且陳春美央求給予土地作為日後保障，上訴人乃要求
    視同上訴人以贈與方式再移轉登記予上訴人，上訴人並於98
    年4月28日再以夫妻贈與之方式登記予訴外人陳春美。後上
    訴人與陳春美離婚前，陳春美經上訴人要求，再於101年10
    月9日將系爭土地贈與上訴人而移轉所有權登記。後上訴人
    再將系爭土地信託登記給視同上訴人。又上訴人雖自95年遲
    繳信用卡，但被上訴人未曾向上訴人催繳，故上訴人於101
    年10月19日訂立信託契約及於同月23日移轉所有權之行為，
    並無從知悉該等行為有害於債權人。
  ②系爭信託行為係以委託人即上訴人為受益人，信託關係消滅
    時，信託財產仍歸屬於上訴人之「自益信託」，故上訴人之
    實質財產並未因信託行為而減少；再上訴人於101年時擔任
    計程車司機，名下有汽車1輛，上訴人並未因將系爭土地設
    定信託而陷於無資力。
  ③被上訴人是否已逾民法第245條撤銷權1年之除斥期間，始提
    起原審之訴，尚非無疑。
　⒉視同上訴人部分：
　　上訴人雖前於94年7月28日買賣為原因，將系爭土地移轉至
    伊名下，但當時只是為了過戶，並無真正的金錢交易。後因
    上訴人再婚，再婚對象希望有土地當做保障，就再移轉給上
    訴人等語。
三、原審判決上訴人、視同上訴人就系爭土地，於101年10月23
    日所為信託行為應予撤銷。視同上訴人應將系爭土地於101
    年10月23日以信託為登記原因，以桃園市中壢地政事務所收
    件字號101年壢登字第441090號收件，所為之所有權移轉登
    記予以塗銷。上訴人不服，提起上訴，上訴聲明為：㈠原判
    決廢棄。㈡上開廢棄部分，被上訴人於第一審之訴應予駁回
    。被上訴人則答辯聲明：上訴駁回。
四、本院之判斷：
　　按信託行為有害及委託人之債權人權利者，債權人得聲請法
    院撤銷之，信託法第6條第1項定有明文。而所謂信託行為有
    害及委託人之債權人權利者，謂因委託人之行為，致委託人
    債權人之債權不能獲得滿足，換言之，因委託人之行為而致
    債權陷於清償不能、或困難、或遲延之狀態，均屬之。次按
    信託關係，乃委託人將財產權移轉或為其他處分，使受託人
    依信託本旨，為受益人之利益或特定目的，管理或處分信託
    財產，此觀信託法第1條規定自明。信託財產既須移轉其權
    利於受託人而獨立存在，已非委託人之權利，對委託人之債
    權人而言，委託人之責任財產顯有減少，按諸債務人之財產
    為全體債權人之總擔保之原則，自可能損害於委託人之債權
    人，此所以信託法第6條第1項規定之故，因此，債務人所為
    之信託行為有害於債權者，債權人即得聲請法院撤銷。又本
    條項乃民法第244條之特別規定，除有特別規定外，民法有
    關債權人撤銷詐害行為之規定，亦可適用於撤銷信託行為。
    而參以兩造上開之陳述，可知本案上訴人上訴之爭點即為：
    上訴人與視同上訴人成立系爭信託契約時，其是否陷於無資
    力？是否知悉已有債務未予清償之情形？系爭信託契約及信
    託登記是否有害被上訴人之系爭債權？被上訴人訴請撤銷信
    託行為及塗銷信託登記，是否已逾法除斥期間？茲分述如下
    ：
　㈠經查，系爭土地原即為上訴人所有，至其前雖曾以買賣為原
    因，將土地移轉登記至視同上訴人名下，但視同上訴人就此
    已到庭陳稱此僅係為過戶，並無真正金錢交易，嗣已移轉回
    上訴人名下等語（參本院卷第93頁），故上訴人主張系爭土
    地原非伊所有一節，顯非屬實。再上訴人於98年4月28日以
    夫妻贈與為原因，將系爭土地贈與當時之配偶陳春美，後又
    以夫妻贈與為原因，移轉所有權登記至上訴人名下，嗣上訴
    人則於101年10月23日將系爭土地設定信託登記予視同上訴
    人迄今乙節，有系爭土地之地籍異動索引、桃園市中壢地政
    事務所109年10月14日中地登字第1090017638號函暨所附之1
    01年壢登字第441090號登記申請書等資料附本院卷第39頁、
    原審案卷第37頁至第43頁可參。視同上訴人就此並稱系爭土
    地之所以會自上訴人移給訴外人陳春美，係因上訴人與訴外
    人陳春美再婚，陳春美希望有土地做保障，才移給陳春美等
    語（參本院卷第93頁），是可認系爭土地始終均為上訴人財
    產之一部分，而為上訴人之債權人即被上訴人就系爭債務之
    總擔保。
　㈡再兩造均不爭執上訴人前於87年7月間即向被上訴人申辦信用
    卡使用，並自95年1月起即未按期繳款，而經被上訴人向本
    院聲請支付命令，本院即於104年7月15日以104年度司促字
    第15567號命上訴人給付在案(下稱系爭支付命令)，嗣即經
    被上訴人於109年間持系爭支付命令為執行命令，向本院聲
    請對上訴人之財產為強制執行，但因執行無著，而經本院於
    109年8月17日核發系爭債權憑證在案，上訴人迄今仍未清償
    系爭債務等情，並有該債權憑證附原審第8頁可參，且經本
    院依職權調閱系爭支付命令案卷確認無誤，可信為真實。被
    上訴人就此已提出催繳紀錄附本院卷第75頁至第79頁，而上
    訴人亦到庭承認伊於90幾年間，即於設定系爭信託契約前，
    已知伊確有欠繳信用卡卡債之情形，伊並稱係因當時母親身
    體不好等語（參本院卷第92頁）。是綜合上開說明，可知上
    訴人與視同上訴人簽立系爭信託契約前，上訴人即已知伊有
    積欠被上訴人債務未為清償一情，故不論上訴人所稱並無收
    到被上訴人之催繳通知一情是否屬實，伊均無從諉為不知伊
    係負有債務未為清償之人，若將名下之財產加以處分，即有
    害於債權人之債權。上訴人再以伊不知有經催繳一情執為上
    訴理由，實無足採。
　㈢又參以上訴人101年綜合所得稅各類所資料清單及全國財產資
    料(參原審卷第50頁至第52頁），可知上訴人在成立信託契
    約前，確係從事計程事司機一職，但收入不豐，且除系爭土
    地外，僅有1輛殘值不高之自用小客車（75年出廠），上訴
    人及視同上訴人並在原審就上訴人於當時已屬無資力狀態一
    情均不為爭執(參原審卷第57頁、第58頁），上訴人亦於本
    案進行中到庭確認此部分(參本院卷第94頁）。是上訴人上
    訴意旨就此翻異前詞，改稱伊於設定信託登記後，並無陷於
    無資力情形一語，顯不足採。從而，上訴人既已無資力，卻
    仍將系爭土地信託登記予視同上訴人，該等信託行為確已積
    極減少可對上訴人為強制執行之財產，致上訴人於當時已陷
    於無資力，其可供執行之積極財產總額已不足以清償消極財
    產。況上訴人與視同上訴人間就系爭土地所為之信託行為，
    非但未創造任何信託收益，足以替代其所有系爭不動產之清
    償能力，且致使被上訴人無法經由強制執行系爭不動產滿足
    其債權，堪認上訴人與視上訴人間就系爭土地所為之信託行
    為，確屬有害於被上訴人之系爭債權。
　㈣再按信託法第7條已明定「前條撤銷權，自債權人知有撤銷原
    因時起，1年間不行使而消滅。自行為時起逾10年者，亦同
    」。經查，被上訴人於本案中到庭辯稱其係於109年始查得
    上訴人與視同上訴人間就系爭土地為信託登記一情，並提出
    於109年9月9日所查得之土地登記第二類謄本附原審卷第9頁
    為證，原審並依職權調查確認被上訴人並無於前開時日前有
    申請謄本、查詢系爭土地異動之情形，此有相關資料附原卷
    第33頁至第35頁、第44頁可參，上訴人對此雖提出質疑，但
    未併附任何證據資料以供佐參，故應認被上訴人確係於109
    年9月9日始知悉有該信託行為存在，其於109年9月15日提起
    本案之訴，並未逾1年之除斥期間，上訴人該部分主張，即
    無所據，不足為採。
五、是以，上訴人與視同上訴人就系爭土地所為之信託契約及信
    託登記，既有害於被上訴人，則被上訴人依據信託法第6條
    第1項，請求本院撤銷該信託行為，並類推適用民法第244條
    第4項規定請求視同上訴人應就系爭土地以信託為登記原因
    所為之所有權移轉登記予以塗銷，確屬有據，原審就為被上
    訴人勝訴之判決，經核並無違誤。上訴人上訴意旨指摘原判
    決不當，求予廢棄，為無理由，應予駁回。
六、本件事證已臻明確，兩造其餘之攻擊或防禦方法及所舉證據
    ，經本院斟酌後，認為均不足以影響本判決之結果，爰不逐
    一論列，附此敘明。
七、據上論結，本件上訴為無理由，依民事訴訟法第436條之1第
    3項、第449條第1項、第78條，判決如主文。

中　　華　　民　　國　　111 　年　　3 　　月　　28　　日

                  民事第三庭  審判長法  官　周玉羣
                                    法  官　吳為平
                                    法  官　林靜梅
以上正本係照原本作成。
本判決不得上訴。
中　　華　　民　　國　　111 　年　　3 　　月　　28　　日
　　　                              書記官　劉寶霞